【裁判字號】    89,上重訴,1
【裁判日期】    890830
【裁判案由】    殺人
【裁判全文】
臺灣高等法院刑事判決                              八十九年度上重訴字第一號
    上  訴  人
    即  被  告  己○○
    指定辯護人  甲○○
右上訴人因殺人案件，不服臺灣板橋地方法院八十八年度重訴字第三二號，中華民國
八十八年十一月十七日第一審判決（起訴案號：臺灣板橋地方法院檢察署八十八年度
偵字第一八九一三號）提起上訴，本院判決如左：
    主  文
上訴駁回。
    事  實
一、己○○前於民國（下同）八十年間因業務過失傷害案件，經臺灣臺北地方法院於
    八十一年二月十九日判處有期徒刑二月確定，於八十一年八月十九日易科罰金執
    行完畢（非累犯），猶不知自檢，於八十八年八月五日晚間九時二十分許，受邀
    飲酒餐畢，神智仍亟清醒，並無心神喪失或精神耗弱之情事，返回臺北縣三重市
    ○○○路高速公路橋下堤防旁其所搭設之木造房屋住處，見該木屋之木板遭陳國
    龍拆毀，遂與陳國龍發生爭吵，雙方繼而互毆，己○○不堪陳國龍之毆打，勃然
    大怒，頓萌殺機，以左手拿起其所有原置於桌上之水果刀一把，朝陳國龍之正前
    胸口猛刺一刀，繼朝陳國龍以右手抵擋之右上臂肩部再刺一刀，致陳國龍不支倒
    地，經在旁目睹之陳國龍友人乙○○將之送醫，仍於就醫途中因受上述刺創致心
    包膜填塞不治死亡。嗣經陳國龍之友人戊○○報警，於同日晚十時二十分許，為
    警於上開處所當場查獲己○○，並扣得其所有供殺人犯行所用之水果刀一把。
二、案經臺北縣警察局三重分局報請臺灣板橋地方法院檢察署檢察官偵查起訴。
    理  由
一、訊據上訴人即被告己○○固不否認曾於右揭時地與被害人陳國龍發生衝突並左手
    持水果刀之事實，惟矢口否認有殺人之犯行，辯稱：被害人陳國龍與乙○○、丁○○等人平日見伊人單勢孤，不時以地盤為由，向伊勒索保護費，伊無力支付，
    即遭毆打或破壞棲所物品，案發當天，伊受邀飲酒餐畢，因飲酒關係，神智不清
    ，已陷於精神耗弱狀態，返家後，見陳國龍、乙○○及丁○○等三人又向伊勒索
    保護費，且毆打伊，陳國龍並拆伊棲所木板，伊於情急之下始左手持刀置於腰際
    自衛，適陳國龍向伊衝過來而為刀所刺，非伊所蓄意刺擊云云。
二、經查：
  (一)被害人陳國龍於前揭時地因遭被告所持水果刀所刺，於送醫途中不治死亡之事實
    ，業據被告坦承，並經臺灣板橋地方法院檢察署檢察官督同法醫師相驗屬實，製
    有勘驗筆錄及相驗屍體證明書附卷（見相驗卷第二十一頁、第二十三頁）可稽，
    復有被告持以行兇之水果刀一把扣案及現場照片四幀附卷（見偵查卷第十五頁至
    第十六頁）可資佐證。
  (二)雖被告辯稱其將刀置於左腰腰際，係被害人陳國龍自己衝向該刀云云，然觀諸被
    害人之傷口，係位於胸部中央偏左近頸處，衡之常理，若係被害人疏忽而自行衝
    撞該刀，其傷口亦應係近腹部或腰部處，寧有位於正胸口是理？且被告行兇當時
    確係左手舉刀直刺被害人陳國龍等情，亦分別據證人乙○○、丁○○於偵訊及原
    審訊問時證述屬實，證人即在場目擊凶案之乙○○迭於偵訊及原審訊問時一致證
    稱：「當時己○○回到其環河北路住處，陳國龍也在那一邊，蕭就一直罵陳，因
    蕭的木屋被拆了一塊板子..... 蕭就從桌上用左手拿了一支水果刀，刺向陳的正
    胸口一刀，死者用右手擋，蕭再刺其右上臂一刀，此時陳就倒地」、「當時己○○回到其環河北路住處，看到其木屋被拆一塊板子，就罵陳國龍，我上前說第二
    天我會幫他（指己○○）修好，請他不要吵，被告不聽就左手拿起桌上之水果刀
    ，刺向陳的正胸口，陳用右手擋，被告己○○再刺其右上臂一刀，陳國龍就倒地
    」等語（見偵查卷二十八頁背面、原審卷第二十九頁），核與亦在現場親睹過程
    之證人丁○○於偵查中證稱：「當時因陳國龍拆了己○○的木板..... 二人口角
    ，陳就走回我們休息的地方，但蕭還是一直罵，陳就走過去問罵什麼，蕭一句話
    不說，從其桌上拿一支刀，就往陳的前胸刺下」等語（見偵查卷第三十二頁背面
    ）之情節相符，即質之雖未親見過程惟發現被害人陳國龍倒地報警之證人戊○○
    於原審訊問時到庭證稱：「己○○當時也表示是他殺的，我要求他將陳國龍送醫
    他都不理，我問為何殺他（指陳國龍），他說陳國龍拆了他的木屋，因氣憤才拿
    刀刺他」等語（見原審卷第三十頁），亦核與被告於原審訊問時自承：當時伊有
    表示是伊殺的沒錯等語（見原審卷第三十頁背面）相符。再者，依法務部法醫研
    究所鑑定書所載：「（外傷）１、頭頂下三十五公分，中線偏左，寬二點五公分
    ，刀尖向『下』。由『左』往『右』，『上』往『下』，『前』往『後』經胸骨
    ，第三肋間至主動脈，『深八公分』。心包膜內有血塊約四００公撮，心包膜外
    亦有血塊。２、右肩三角形『深五公分』，下有拖刀痕。深約五公分，由『下』
    往『上』」等語，依被害人陳國龍所受傷情觀之，此與被告自承左手持刀、上開
    證人乙○○、丁○○證述係被告左手舉刀刺擊且因陳國龍以右手抵擋所致二傷情
    節相符合，又該鑑定報告進一步指出「由解剖及筆錄知死者係單面銳器刺傷及上
    升主動脈致心包膜填塞死亡..... 綜合由刀創方向向下和沒入深度看來死者係被
    刺而不像撲向凶嫌..... （死亡方式：他殺）」等語，有該所八十八年十月二日
    法醫所八八文理字第一三七九號所附（88）法醫所鑑字第九０五號鑑定書附卷可
    稽，是被告上開所辯顯與實情未合，不足採信。
  (三)被告辯稱：被害人陳國龍與乙○○、丁○○等人平日見伊人單勢孤，不時以地盤
    為由，向伊勒索保護費，伊無力支付，即遭毆打或破壞棲所物品，案發當天，見
    陳國龍、乙○○及丁○○等三人又向伊勒索保護費，且毆打伊，陳國龍並拆伊棲
    所木板，伊於情急之下始左手持刀自衛云云，惟證人乙○○於本院八十九年一月
    二十一日訊問時已否認與丁○○、陳國龍一起向被告勒索保護費等情，且經本院
    向台北縣警察局三重分局函詢該轄慈福派出所八十八年七月份之民眾電話報案紀
    錄，亦無被告所稱三重市○○○路高速公路橋下傷人事件之報案，此有該局八十
    九年三月十四日重警三刑金字第五七三九號函附卷可稽，被告所辯，不足採信。
    又以被告係因所搭建木屋之木板遭陳國龍拆毀，遂與陳國龍發生爭吵，雙方繼而
    互毆，被告不堪陳國龍之毆打，以左手拿起置於桌上之水果刀一把，朝陳國龍之
    正前胸口猛刺一刀，繼朝陳國龍以右手抵擋之右上臂肩部再刺一刀，致陳國龍不
    支倒地等情觀之，再被告所持之水果刀，刀刃長約十三點四公分、刀柄長約十點
    七公分、寬約二點五公分，刀鋒銳利，經原審勘驗屬實，經記明筆錄在卷，而胸
    部為人身要害，以銳刀刺之，足以致人於死，為常人所明知，自為被告所能預見
    。且雖被害人陳國龍案發時年值四十一歲，有年籍資料存卷可按，其身強力壯，
    而被告年已五十三歲，惟其持刀，自係處於優勢，竟於前揭時地爭執後猶持刀刺
    擊陳國龍，足見其有殺人之犯意，況被害人所受上述胸部及右肩分別有『深八公
    分』、『深五公分』之傷情，益證被告用力之猛，殺意之堅，其確有致陳國龍於
    死之決心，被告辯稱持刀係為自衛云云，亦不足採。
  (四)雖被告辯稱：案發當天，伊受邀飲酒餐畢，因飲酒關係，神智不清，已陷於精神
    耗弱狀態云云，而被告於警訊筆錄製作時所測吐氣酒精濃度為每公升零點八四毫
    克，此有檢測資料一紙附卷（見偵查卷第十四頁）可稽，惟證人即製作被告警訊
    筆錄之警員丙○○於本院八十九年一月二十一日訊問時證稱：案發當時，被告在
    製作警訊筆錄時，被告之神智清醒等語，而被告於原審訊問時亦供承：伊精神狀
    態正常，從未就醫，案發當時精神也很正常等語（見原審卷第六頁），又國立台
    灣大學醫學院附設醫院就被告行為時及鑑定時之精神狀態鑑定結果，亦認被告於
    行為發生過程，雖因飲酒致身體自主運動較顯笨拙，行為控制力亦受影響，然被
    告當時之意識、記憶尚稱清楚，且並無明顯之精神症狀影響被告行為當時之判斷
    ，以此推論被告於行為發生當時應屬於單純酩酊之狀態，並未達精神耗弱之程度
    。另被告於鑑定時之意識清楚，且無明顯之精神症狀影響其認知判斷，故並未達
    心神喪失或精神耗弱之程度，此有該院八十九年六月二十日（八九）校附醫精字
    第一三八七三號函所附精神鑑定報告書一份附卷可稽，是被告所辯案發當時其已
    陷於精神耗弱狀態云云，顯係卸責飾詞，不足採信。
  綜上所述，被告所辯各節，均不足採，本件事證明確，被告犯行堪予認定，自應依
  法論科。
三、核被告己○○所為，係犯刑法第二百七十一條第一項之殺人罪。
四、原審認被告罪證明確，適用刑法第二百七十一條第一項、第三十七條第一項、第
    三十八條第一項第二款之規定，並審酌被告前有如事實欄所載之論罪科刑執行情
    形，有臺灣高等法院檢察署刑案紀錄簡覆表在卷可稽，不思自檢，徒以細故，不
    循理性解決，竟好勇鬥狠，持刀行兇之犯罪動機、目的、手段及所致生命法益危
    害，犯罪後未與被害人家屬達成和解，賠償損害，猶飾詞狡卸，足見其了無悔意
    等一切情狀，量處被告無期徒刑。並依法宣告褫奪公權終身。另說明扣案之水果
    刀一把為被告所有，業據其供明在卷，且係供殺人犯行所用之物，而併宣告沒收
    。認事用法，核無不合，量刑亦屬適當。被告上訴意旨猶執前詞否認犯罪，而指
    摘原判決不當，為無理由，應予駁回。
據上論斷，應依刑事訴訟法第三百六十八條，判決如主文。
本案經檢察官劉靜婉到庭執行職務。
中    華    民    國    八十九    年        八        月      三十      日
                            臺灣高等法院刑事第十五庭
                                審判長法  官  房  阿  生
                                  法  官  胡  泉  田
                                      法  官  雷  元  結
右正本證明與原本無異。
如不服本判決應於收受送達後十日內向本院提出上訴書狀，其未敘述上訴之理由者並
得於提起上訴後十日內向本院補提理由書（均須按他造當事人之人數附繕本）。
                                      書記官  梁  雅  華
中    華    民    國    八十九    年        九        月      一        日
附錄：本案論罪科刑法條全文
刑法第二百七十一條：
殺人者，處死刑、無期徒刑或十年以上有期徒刑。
前項之未遂犯罰之。
預備犯第一項之罪者，處二年以下有期徒刑。


司法院資訊處製作；財團法人民間司法改革基金會備份。
